【裁判字號】    96,訴,1466
【裁判日期】    980708
【裁判案由】    分割共有物
【裁判全文】
臺灣台南地方法院民事判決        96訴字第1466號
原      告  丙○○
                      8號
訴訟代理人  丁○○
被      告  辛○○
            庚○○
            財政部國有財產局臺灣南區辦事處台南分處即楊瑞
            明之遺產管理人
法定代理人  林秀娟
訴訟代理人  乙○○
            甲○○
被      告  子○○
            財政部國有財產局臺灣南區辦事處台南分處即己○○之遺產管理人
法定代理人  林秀娟
訴訟代理人  乙○○
            甲○○
被      告  癸○○
            壬○○
            戊○○
                      之3
上列當事人間請求分割共有物事件，業經本院於民國98年7月1日
言詞辯論終結，判決如下：
    主  文
兩造共有坐落臺南縣西港鄉○○段324地號土地准予分割如附圖
所示之分割方案：編號甲部分、面積0.0121公頃之土地分歸被告
辛○○、庚○○、國有財產局臺灣南區辦事處臺南分處即楊瑞明
之遺產管理人、子○○、國有財產局臺灣南區辦事處臺南分處即
己○○之遺產管理人癸○○、壬○○、戊○○共同取得，並分別
按應有部分30分之18、30分之6、30分之1、30分之1、30分之1、
30分之1、30分之1、30分之1之比例保持共有；編號乙部分、面
積0.0461公頃之土地分歸原告取得。
訴訟費用由兩造依如附表所示之比例負擔。
    事實及理由
壹、程序方面：
一、按當事人喪失訴訟能力或法定代理人死亡或其代理權消滅者
    ，訴訟程序在有法定代理人或取得訴訟能力之本人，承受其
    訴訟以前當然停止；第168條至第172條及前條所定之承受訴
    訟人，於得為承受時，應即為承受之聲明。民事訴訟法第17
    0條、第175條第1項分別定有明文。本件被告財政部國有財
    產局臺灣南區辦事處臺南分處即楊瑞明之遺產管理人、財政
    部國有財產局臺灣南區辦事處臺南分處即己○○之遺產管理
    人之法定代理人原為郭鴻正，嗣於本件訴訟程序進行中變更
    為林秀娟，業據被告財政部國有財產局臺灣南區辦事處臺南
    分處即楊瑞明之遺產管理人、財政部國有財產局臺灣南區辦
    事處臺南分處即己○○之遺產管理人提出財政部台財產局人
    字第0981000459號令影本1件為證，堪認屬實，是被告財政
    部國有財產局臺灣南區辦事處臺南分處即楊瑞明之遺產管理
    人、財政部國有財產局臺灣南區辦事處臺南分處即己○○之
    遺產管理人既已依法於民國98年7月1日具狀聲明由法定代理
    人林秀娟承受訴訟，揆諸前開規定，應予准許。
二、次按當事人死亡者，訴訟程序在有繼承人、遺產管理人或其
    他依法令應續行訴訟之人承受訴訟以前當然停止；依民事訴
    訟法第168條至第172條及前條所定之承受訴訟人，於得為承
    受時，應即為承受之聲明。他造當事人，亦得聲明承受訴訟
    ；聲明承受訴訟，應提出書狀於受訴法院，由法院送達於他
    造，民事訴訟法第168條、第175條第1、2項、第176條分別
    定有明文。本件原告起訴請求就坐落臺南縣西港鄉○○段32
    4地號、面積582平方公尺之土地（下稱系爭土地）判決分割
    ，惟原共有人楊瑞明於本院訴訟程序進行中之97年11月17日
    死亡，其配偶高陳姐為大陸地區人士，尚未取得中華民國國
    民之身分，依法不得繼承被繼承人楊瑞明之不動產，其他順
    序繼承人楊文豪、楊惠婷、楊蔡鞍心、子○○、癸○○、壬○○、楊棕城、楊一妹等人亦均已拋棄繼承，有原告提出之
    繼承系統表、戶籍謄本在卷可稽，並有本院民事紀錄科查詢
    表可證，且經本院依職權調取本院97年度繼字第2779號拋棄
    繼承案卷宗核閱無訛，而被告財政部國有財產局臺灣南區辦
    事處臺南分處經本院98年度財管字第27號裁定選任為楊瑞明
    之遺產管理人，並依民事訴訟法第175條第2項之規定，提出
    書狀聲明承受本件訴訟（見本院卷第271至273頁），核與上
    開規定相符，應予准許。
三、又原告起訴時原列原共有人黃清和、楊黎葒為被告，嗣後黃
    清和、楊黎葒於訴訟中將其二人之應有部分以買賣為原因關
    係移轉予原告，而原告之分割方案已就其二人原應分得之部
    分變更為由原告取得，已撤回其二人之訴，而其二人未曾到
    院為本案之言詞辯論，原告撤回其二人之訴，不必得其同意
    即生撤回之效力，本院自無庸再贅列其二人為被告，併予敘
    明。
四、被告辛○○、庚○○、子○○、癸○○、壬○○、戊○○，
    經合法通知，無正當理由均未於最後言詞辯論期日到場，核
    均無民事訴訟法第386條所列各款情形，爰依原告之聲請，
    由其一造辯論而為判決。
貳、實體方面：
一、原告起訴主張：系爭土地為兩造所共有，各共有人之應有部
    分比例如附表所示，又系爭土地並無使用目的不能分割或以
    契約訂有不分割期限之限制，惟因無法達成自行協議分割，
    為此爰依民法第823條第1項、第824條第2項之規定提起本件
    訴訟，原告同意被告庚○○、子○○、癸○○、壬○○、戊○○之要求，即由原告分得東邊土地，被告等人分得西邊土
    地，且原告同意將來自行就分得如附圖所示之乙部分自行協
    調東邊鄰地所有人提供通行，不向被告請求通行。並聲明：
    如主文第一項所示。
二、被告方面：被告均表示同意保持共有，且被告財政部國有財
    產局臺灣南區辦事處臺南分處即楊瑞明之遺產管理人、財政
    部國有財產局臺灣南區辦事處臺南分處即己○○之遺產管理
    人同意如附圖之分割方案，而被告庚○○、子○○、癸○○
    、壬○○、戊○○具狀陳稱：應以使原告分得之土地與劉厝
    段326-23、326-24、326-25、326-26等四筆土地相鄰（按即
    由原告分得東邊土地），使被告等分得之土地與劉厝段322-
    7、323地號土地相鄰（按即由被告分得西邊土地）之分割方
    案，較為妥適。
三、原告主張系爭土地為兩造所共有，各共有人之應有部分比例
    如附表所示，且系爭土地無使用目的不能分割或以契約訂有
    不分割之期限之限制，惟因共有人間無法達成協議分割又無
    不能分割之情事，業據原告提出土地登記謄本、地籍圖謄本
    為證，是原告上開主張，應屬可採。
四、又法院為裁判分割前，應顧及公平、當事人之聲明、應有部
    分之比例與實際是否相當、共有物之客觀情狀、性質、價格
    與經濟價值、共有利益、各共有人之主觀因素與使用現狀、
    利害關係等因素為綜合判斷。經查：系爭土地上有門牌號碼
    劉厝村蚶西港2號之三合院，現為庚○○、壬○○共同使用
    ，南側另有一磚瓦平房，為鄰地所有人所占用。又系爭土地
    並未直接臨路，東側須經同段326-24、326-22、326-25、32
    6-26地號土地始可通往約五米寬之私設巷道，西側則須經由
    同段323、322-7地號土地始可通往約16米寬之縣道等情，業
    經本院會同臺南縣佳里地政事務所測量人員至現場履勘，有
    勘驗筆錄及土地複丈成果圖各1件在卷可稽。本院審酌系爭
    土地之使用情形，以及被告等人均同意維持共有（見本院卷
    第108、143、272、273頁），以及除被告辛○○未表示意見
    外，其餘共有人之意見均與如附圖所示之分割方案相符等情
    ，認如附圖所示之分割方案尚屬妥適，爰判決系爭土地分割
    如主文第1項所示。
五、末按因共有物分割、經界或其他性質上類似之事件涉訟，由
    敗訴當事人負擔訴訟費用顯失公平者，法院得酌量情形，命
    勝訴之當事人負擔其一部，民事訴訟法第80條之1定有明文
    。系爭土地因兩造無法自行協議分割，依前開說明，本件之
    訴訟費用應由兩造按其應有部分比例負擔為適當，爰判決如
    主文第2項所示，併予敘明。
六、結論：原告之訴為有理由，依民事訴訟法第385條第1項、第
    80條之1，判決如主文。
中    華    民    國    98    年    7     月    8     日
                  民事第三庭    法  官  林福來
以上正本係照原本作成。
如對本判決上訴，須於判決送達後20日內向本院提出上訴狀。
中    華    民    國    98    年    7     月    8     日
                                書記官  吳俊達
附表：
┌──┬───────────┬───────────┐
│編號│姓名                  │應有部分比例（即應負擔│
│    │                      │之訴訟費用比例）      │
├──┼───────────┼───────────┤
│ 1  │原告丙○○            │24分之19              │
├──┼───────────┼───────────┤
│ 2  │被告辛○○            │8分之1                │
├──┼───────────┼───────────┤
│ 3  │被告庚○○            │600分之25（即24分之1）│
├──┼───────────┼───────────┤
│ 4  │被告財政部國有財產局臺│144分之1              │
│    │灣南區辦事處臺南分處即│                      │
│    │楊瑞明之遺產管理人    │                      │
├──┼───────────┼───────────┤
│ 5  │被告子○○            │144分之1              │
├──┼───────────┼───────────┤
│ 6  │被告財政部國有財產局臺│144分之1              │
│    │灣南區辦事處臺南分處即│                      │
│    │己○○之遺產管理人    │                      │
├──┼───────────┼───────────┤
│ 7  │被告癸○○            │144分之1              │
├──┼───────────┼───────────┤
│ 8  │被告壬○○            │144分之1              │
├──┼───────────┼───────────┤
│ 9  │被告戊○○            │144分之1              │
└──┴───────────┴───────────┘


司法院資訊處製作；財團法人民間司法改革基金會備份。
